---
title: "Tutorial del uso de las herramientas 'tidyverse'"
author: 
  - "Kenneth Roy Cabrera Torres"
  - "Universidad Nacional de Colombia"
date: "Viernes, 8 de noviembre de 2019"
output: 
  html_document: 
    toc: yes
---

```{r setup, include=FALSE}
knitr::opts_chunk$set(echo = TRUE)
```


## Origen de los datos.

En la página de [datos abiertos](https://datos.gov.co/) bajo el título de [Puntos de navegacion WiFi gratis en Medellín - para ubicación en el mapa](https://www.datos.gov.co/Ciencia-Tecnolog-a-e-Innovaci-n/Puntos-de-navegacion-WiFi-gratis-en-Medell-n-para-/kkkb-uzjh) se encuentra un listado de los sitios de wifi en Medellín.



## Carga del paquete 'tydiverse'.

```{r}
library(tidyverse)
```


## Lectura de la base de datos (paquete readr).


```{r}
wifi_med <- read_csv("Puntos_de_navegacion_WiFi_gratis_en_Medell_n_-_para_ubicaci_n_en_el_mapa.csv")
```

```{r}
wifi_med
```

## Formato 'data.frame' 

```{r}
wifi_med <- data.frame(wifi_med)
```

```{r}
wifi_med
```


## Uso del paquete 'tibble'.

```{r}
wifi_med <- as_tibble(wifi_med)
```

  ## Convetir en base de datos 'adecuada' (tidyr).

```{r}
wifi_med <- wifi_med %>% separate(Punto, into = c(NA, "latitud", NA, "longitud", NA),
                                  sep = "[\\(\\), ]")
```

## Resumen da la base de datos.

```{r}
summary(wifi_med)
```

## Transformaciòn de variables (dplyr).

```{r}
variables_f <- names(wifi_med)[1:5]
wifi_med <- wifi_med %>% 
  mutate_at(variables_f, factor)
variables_n <- names(wifi_med)[6:7]
wifi_med <- wifi_med %>% 
  mutate_at(variables_n, as.numeric)
```


```{r}
summary(wifi_med)
```

## Distribución de puntos wifi por comuna. (forecats)

```{r}
ggplot(wifi_med, aes(COMUNA)) +
  geom_bar() +
  labs(title = "Distribución de frecuencia de puntos wifi por comuna",
       x = "Comuna",
       y = "Número de puntos de wifi")
```

```{r}
wifi_med <- wifi_med %>% 
  mutate(COMUNA = fct_infreq(COMUNA))
```


```{r}
ggplot(wifi_med, aes(COMUNA)) +
  geom_bar() +
  labs(title = "Distribución de frecuencia de puntos wifi por comuna",
       x = "Comuna",
       y = "Número de puntos de wifi")
```



## Graficación con 'ggplot'  

```{r}
colores <- c('#1b9e77','#d95f02','#7570b3',
             '#e7298a','#66a61e','#e6ab02','#a6761d')
ggplot(wifi_med %>% filter(!is.na(latitud) & !is.na(longitud)), 
       aes(longitud, latitud, col = COMUNA)) +
  geom_point() +
  coord_fixed() +
  scale_color_manual(values = colores) +
  labs(title = "Distribución espacial",
       subtitle  = "de los puntos wifi en Medellín")
```

## Extracción de subsartas (stringr)

```{r}
wifi_med <- wifi_med %>% 
  mutate(Dirección = str_to_lower(Dirección),
         carreras = str_extract(Dirección, "(carrera|cra)[ +][[:digit:]]+"),
         calles = str_extract(Dirección, "(calle|clle)[ +][[:digit:]]+"),
         carreras = as.numeric(str_extract(carreras, "[[:digit:]]+")),
         calles = as.numeric(str_extract(calles, "[[:digit:]]+")))
```

```{r}
ggplot(wifi_med %>% filter(!is.na(carreras) & !is.na(longitud)), 
       aes(carreras, longitud, color = COMUNA)) +
  geom_point() +
  geom_smooth(method = lm)
```

```{r}
ggplot(wifi_med %>% filter(!is.na(calles) & !is.na(latitud)), 
       aes(calles, latitud, col = COMUNA)) +
  geom_point() +
  geom_smooth(method = lm)
```

## Modelos lineales simples para estimar latitud y longitud.

```{r}
mCalles <- lm(latitud ~ calles, data = wifi_med)
summary(mCalles)
```

```{r}
mCarreras <- lm(longitud ~ carreras, data = wifi_med)
summary(mCarreras)
```

## Predicción de modelos para latitud y longitud a partir de calles y carreras.

```{r}
wifi_med_na_latitud <- wifi_med %>% filter(is.na(latitud) & !is.na(calles))
wifi_med_na_latitud <- wifi_med_na_latitud %>% 
  mutate(latitud = predict(mCalles, newdata = wifi_med_na_latitud))
```

```{r}
wifi_med_na_longitud <- wifi_med %>% filter(is.na(longitud) & !is.na(carreras))
wifi_med_na_longitud <- wifi_med_na_longitud %>% 
  mutate(longitud = predict(mCarreras, newdata = wifi_med_na_longitud))
```


## Integración de base de datos (dplyr)

```{r}
wifi_med2 <- wifi_med %>% 
  left_join(wifi_med_na_latitud %>% select(Nombre.del.sitio,
                                           latitud),
            by = "Nombre.del.sitio") %>% 
  mutate(latitud.x = coalesce(latitud.x, latitud.y)) %>% 
  rename(latitud = latitud.x) %>% 
  select(-latitud.y)
```


```{r}
wifi_med2 <- wifi_med2 %>% 
  left_join(wifi_med_na_longitud %>% select(Nombre.del.sitio,
                                           longitud),
            by = "Nombre.del.sitio") %>% 
  mutate(longitud.x = coalesce(longitud.x, longitud.y)) %>% 
  rename(longitud = longitud.x) %>% 
  select(-longitud.y)
```

```{r}
ggplot(wifi_med2 %>% filter(!is.na(latitud) & !is.na(longitud)), 
       aes(longitud, latitud, col = COMUNA)) +
  geom_point() +
  coord_fixed() +
  labs(title = "Distribución espacial mas completa",
       subtitle  = "de los puntos wifi en Medellín")
```

## $R^2$ de modelos individuales por comuna. (purrr)

```{r}
wifi_med %>%
  filter(!is.na(calles) & !is.na(latitud)) %>%   
  group_by(COMUNA) %>% 
  mutate(n = n()) %>% 
  filter(n > 1) %>% 
  ungroup() %>% 
  droplevels() %>% 
  split(.$COMUNA) %>% 
  map(~ lm(latitud ~ calles, data = .)) %>%
  map(summary) %>%
  map_dbl("r.squared")
```

```{r}
wifi_med %>%
  filter(!is.na(carreras) & !is.na(longitud)) %>%   
  group_by(COMUNA) %>% 
  mutate(n = n()) %>% 
  filter(n > 1) %>% 
  ungroup() %>% 
  droplevels() %>% 
  split(.$COMUNA) %>% 
  map(~ lm(longitud ~ carreras, data = .)) %>%
  map(summary) %>%
  map_dbl("r.squared")
```


